臺灣桃園地方法院民事判決　　　　　　 94年度家訴字第145號
原　　　告　甲○○即乙○○承.
　　　　　　　　　　　　9巷2.
　　　　　　丁○○即乙○○承.
兼 上 一人
訴訟代理人　丙○○即乙○○承.
　　　　　　　　　　　　9巷2.
被　　　告　戊○○
上列當事人間請求損害賠償事件，於民國96年5 月30日言詞辯論
終結，本院判決如下：
    主      文
被告應給付新臺幣壹拾萬元及自民國九十五年二月二十日起至清
償日止按週年利率百分之五計算之利息予原告收受為兩造公同共
有。
原告其餘之訴駁回。
訴訟費用由被告負擔百分之五，餘由原告負擔。
    事實及理由
一、本件起訴原告乙○○業於民國95年4 月16日死亡，其繼承人
    即為本件兩造，除被告利害衝突外，由其餘繼承人甲○○、
    丁○○、丙○○聲明承受訴訟，核無不合，應予准許。
二、原告主張：被告係原告之母，原告之父乙○○與被告所生次
    子王豐生於民國90年9 月10日乘坐臺灣保全股份有限公司（
    下稱臺灣保全公司）之運鈔車與承豐通運有限公司（下稱承
    豐公司）之水泥攪拌車發生車禍而死亡，乙○○與被告因此
    領得(1)訴外人誼光保全股份有限公司賠償金新臺幣（下同）
    2,983,700 元。(2)國華產物保險股份有限公司汽車強制險給
    付1,400,000元。(3)王豐生於第一銀行（帳號：00000000000
    號）生前結餘款34,634元。(4)奠儀150,000元。以上合計4,5
    68,334元為乙○○與被告所共有，乙○○與被告於91年8月2
    1日合意以委任及寄託關係將上述金額匯入被告郵局帳戶（
    帳號：00000000000000000 號），迨與承豐公司及臺灣保全
    公司官司（鈞院91年度重訴字第494 號）結束再行結算。前
    開款項扣除被告支出裁判費及郵票費用133,110 元、假扣押
    執行費84,000元、喪葬費用63,000元及其他支出6,818 元合
    計286,928元，尚餘4,281,406元，乙○○與被告因婚姻不諧
    常發生暴力衝突，乙○○不堪同居之虐待，遂請求被告返還
    前開款項半數欲至外購屋與三子即原告丙○○及么女即原告
    丁○○共同生活，詎被告以種種理由推諉，乙○○與被告間
    委任及信託關係早於兩造與承豐公司及臺灣保全公司官司（
    鈞院91年度重訴字第494 號）判決時即終止，且乙○○並於
    95年2 月20日以存證信函通知被告終止委任及信託關係並請
    求返還款項，被告無法律上的原因受有利益，爰依民法第17
    9條不當得利之法律關係請求被告返還前開款項半數2,140,7
    03元並加付利息，基此為訴之聲明：被告應給付2,140,703
    元及自起訴狀繕本送達翌日起至清償之日止按年息5%計算之
    利息予原告收受為兩造公同共有等語。
三、被告抗辯：上開款項係經原告同意匯入被告帳戶用以支付相
    關訴訟費用、房屋貸款、喪葬費用、購買車號5F-8741 號汽
    車及必要之家庭開銷，明細如下：(1)律師費：50,000元。(2)
    裁判費及郵票費用133,110元。(3)繳付房屋貸款2,341,233元
    。(4)假扣押費用1,570,000元。(5)假扣押執行費84,000 元。
    (6)購買車號5F-8741號汽車360,000元。(7)靈骨塔及殯葬費63
    ,000元。(8)其他支出6,818元。以上支出共達4,608,461元，
    已超出前開匯入被告帳戶款項金額，原告請求自無理由，爰
    為答辯聲明：請求駁回原告之訴等語。
四、原告主張：原告之父乙○○與被告所生次子王豐生於90年間
    車禍死亡，乙○○與被告因此領得賠償金等合計4,568,334
    元，於91年8 月21日匯入被告郵局帳戶，已經支出裁判費及
    郵票等費用即前開被告抗辯(2)(5)(7)(8)合計286,928 元等情，
    業據原告提出協議書影本1件、存摺影本1件為證，且為被告
    所不爭執，自堪信為真正。被告抗辯：上開匯入被告帳戶款
    項係經原告同意用以支付相關訴訟費用、房屋貸款、喪葬費
    用、購買車號5F-8741號 汽車及必要之家庭開銷如前開(1)(2)
    (3)(4)(5)(6)(7)(8)所示，原告則稱除同意前開(2)(5)(7)(8)外，其餘
    部分並未同意等語。按「稱委任者，謂當事人約定，一方委
    託他方處理事務，他方允為處理之契約。」，民法第528 條
    定有明文。乙○○與被告於斯時合意將共有賠償金等匯入被
    告帳戶，而由被告統籌支付相訴訟費用，此非單純保管寄託
    物，被告除受領原告交付金錢外，並應為原告處理事務，依
    此法律性質應屬委任關係，此亦經兩造確認無訛（參見本院
    95 年3月23日言詞辯論筆錄）。復按，「無法律上之原因而
    受利益，致他人受損害者，應返還其利益。雖有法律上之原
    因，而其後已不存在者，亦同。」，同法第179 條規定甚明
    。本件被告基於與乙○○間委任關係，受領乙○○交付之金
    錢並為其處理事務而支出款項，於委任關係存續間，被告保
    有系爭款項具有法律上之原因，至委任關係終止後，系爭款
    項如有賸餘而由被告保有致其財產總額增加，即屬無法律上
    之原因，原告非不得本於不當得利之法律關係請求被告返還
    。查被告抗辯：業經原告同意動用款項支付律師費：50,000
    元，業據被告收據影本為證，該收據具領人劉曉青律師（即
    劉秀琳律師）具狀稱該收據乙事因時日已久，實無記憶等語
    。原告甲○○陳稱：當時係伊帶同兩造至到劉律師事務所，
    錢放在信封裡，劉律師還問伊可否開伊父親的名字，伊說可
    以，所以收據才開父親的名字，支付劉律師之公費確係由系
    爭款項支付，當時被告給伊20,000元，另外30,000元是從系
    爭款項帳戶提領等語，原告丙○○雖稱：乙○○生前曾稱該
    款項係渠支付，且甲○○有向乙○○要律師費云云，惟原告
    甲○○係親自經手見聞交付劉曉青律師50,000元規費，其陳
    述自較屬可信，被告抗辯以系爭款項支付律師費50,000元之
    事實，堪信為真正。被告抗辯以系爭款項支付房屋貸款2,34
    1,233元，業據被告提出存款憑證影本3件為證，依該存款憑
    證記載，被告於91年10月25日支付1,743,957元，91年10月2
    5 日支付256,043元，93年10月11日支付341,233元。被告陳
    稱：當時乙○○表示同意由系爭款項支付房貸，其與原告丙○○、甲○○均在場，並由原告丙○○至郵局提領2,000,00
    0 元後，在郵局門口交付其與原告甲○○至中國信託繳付等
    語，為原告所不爭執，原告丙○○並稱：系爭款項存摺及私
    章本由其保管，目的係要知道被告如何使用，當時伊知道提
    領系爭款項用以繳付房貸，但乙○○並不知道等語。惟原告
    丙○○保管系爭款項存摺及私章用意在確知被告使用情況，
    依情足認本有防範被告挪作其他用途之考量，焉能未得乙○○同意率爾交出存摺印章任由被告提領使用鉅額系爭款項，
    且徵諸原告丙○○坦承乙○○居住該房貸購置房屋7、8年，
    竟自91年10月25日以系爭款項繳付房貸後，至94年8 月25日
    本件起訴止，長達近3 年期間乙○○均未表示異議之情況，
    原告猶稱乙○○不知以系爭款項支付房貸云云，即與常情有
    違，難以採信，應認被告抗辯為真正。被告既係經乙○○同
    意以系爭款項支付房貸，該購置房屋雖係登記於被告名下，
    惟被告因此財產總額增加非無法律上原因。被告抗辯支出假
    扣押費用1,570,000 元部分，業據被告提出國庫存款收款書
    影本3 件及臺灣臺北地方法院91年度存字第2415號提存書影
    本1件、本院91年度存字第1759號提存書影本1件及本院91年
    度存字第1491號提存書影本1 件為證（臺灣臺北地方法院91
    年度存字第2415號提存書提存3,400,000 元，其中以系爭款
    項支付700,000元，餘2,700,000元係由乙○○自己支付，本
    院91年度存字第1759號提存書提存670,000 元，本院91年度
    存字第1491號提存書提存200,000 元），此為原告所不爭執
    ，原告僅另稱：上開鈞院91年度存字第1759號提存670,000
    元原告已經表明可由被告領回，另鈞院91年度存字第1491號
    提存200,000元 業經被告領回等語，此亦為被告所不爭執，
    依上足認被告確有經乙○○同意以系爭款項支付假扣押擔保
    金合計1,700,000元 之事實為真正，另原告主張此部分支付
    假扣押擔保金部分，被告已經領回200,000 元之事實，亦可
    認定為真正。再被告抗辯前經原告同意以系爭款項支付購買
    車號5F-8741號汽車價款360,000元，並提出存摺影本 1件為
    證，此亦為原告所不爭執，原告丙○○抗辯：當時以被告名
    義購車，由其使用4 年餘，後已經交還被告等語，而以原告
    丙○○於乙○○生前長期同住且利害一致情況，足認乙○○
    就被告以系爭款項支付購車車款早已知悉，而其長期未表異
    議，被告抗辯係經乙○○同意以系爭款項支付車款360,000
    元之事實亦可認定為真正。本件被告經乙○○委任統籌將其
    等次子王豐生車禍身亡領取賠償金等合計4,568,334 元存放
    於被告郵局帳戶，並依乙○○同意用以支付(1)律師費：50,0
    00元。(2)裁判費及郵票費用133,110元。(3)繳付房屋貸款2,3
    41,233元。(4)假扣押費用1,570,000元。(5)假扣押執行費84,
    000 元。(6)購買車號5F-8741號汽車360,000元。(7)靈骨塔及
    殯葬費63,000元。(8)其他支出6,818元，合計支出4,608,461
    元，已超過兩造共同存放之系爭款項，此超出40,127部分應
    認係被告以自己所有款項所為支出。被告依前揭與乙○○間
    委任關係支出款項後，其中依本院91年度存字第1491號提存
    200,000 元業經被告領回而由被告保管，其中半數應屬乙○○支出部分，原告雖主張兩造委任關係約定於本院91年度重
    訴字第494 號訴訟事件結束即終止，為被告所否認，原告就
    此未能舉證以實其說，即難認定兩造曾有如此約定。惟按，
    「當事人之任何一方，得隨時終止委任契約。」，民法第54
    9條第1 項定有明文。乙○○業於95年2月20日以存證信函通
    知被告終止委任關係，有存證信函影本在卷可按，此為被告
    所不爭執，應認乙○○與被告間委任關係業於95年2 月20日
    終止，被告於委任關係終止後，現僅保有應歸乙○○所有之
    款項100,000 元，並無法律上原因，被告因此受有利益，原
    告因此受有損害，至其餘假扣押擔保金部分，迄至本件言詞
    辯論終結止，尚未經被告領回，即難謂被告受有利益，而乙○○已經死亡，其繼承人即為本件兩造，而關於乙○○之遺
    產未經兩造協議分割，依民法第1151條規定應由兩造公同共
    有，再依民法第182條第2項之規定，不當得利之受領人，其
    後知無法律上之原因者，應將知無法律上之原因時所現存之
    利益，附加利息一併償還。從而，原告本於不當得利之法律
    關係，請求被告給付100,000元及95年2月20日起至清償之日
    止按年息5%計算之利息予原告收受為兩造公同共有，為有理
    由，應予准許，超過部分則難謂有據，應予駁回。
五、本件因事證已臻明確，兩造其餘攻擊、防禦方法，與判決之
    結果不生影響，無庸逐一論究，末此敘明。
六、據上論結，本件原告之訴為一部有理由，一部無理由，依民
    事訴訟法第79條、第85條第2項，判決如主文。
中　　華　　民　　國　　96　　年　　6 　　月　　13　　日
                  家事法庭法　官　熊祥雲
上列正本證明與原本無異
如對本判決上訴應於送達後20日內向本院提出上訴狀
中　　華　　民　　國　　96　　年　　6 　　月　　13　　日
                          書記官  張淑芬
